ACORDAO-COMPLETO-2565009

ACÓRDÃO 2223/2023 ATA 7/2023 - SEGUNDA CÂMARA

VISTOS, relatados e discutidos estes autos de recurso de reconsideração interposto por Eliria Maria Freitas de Queiroz, ex-prefeita do Município de Ibaretama/CE (gestão 2013-2016) , contra o Acórdão 7951/2021-TCU-Segunda Câmara, por intermédio do qual o Tribunal julgou irregulares suas contas, condenando-a em débito e imputou-lhe multa proporcional ao dano;
ACORDAM os Ministros do Tribunal de Contas da União, reunidos em Sessão da Segunda Câmara, ante as razões expostas pelo Relator, em:
9.1. conhecer do presente recurso, nos termos dos arts. 32, inciso I, e 33 da Lei 8.443/1992, c/c o art. 285 do RITCU, para, no mérito, dar-lhe provimento parcial, de forma a diminuir o valor do débito especificado no subitem 9.2 do Acórdão 7951/2021-TCU-Segunda Câmara, referente aos recursos federais repassados que não foram comprovados sob o aspecto financeiro, bem como reduzir equitativamente o valor da multa aplicada mediante o subitem 9.3 daquela deliberação, conferindo-lhes a seguinte nova redação:
"9.2. julgar irregulares, nos termos dos arts. 1º, inciso I, 16, inciso III, alíneas 'b' e 'c', da Lei 8.443/1992 c/c os arts. 19 e 23, inciso III, da mesma Lei, e com os arts. 1º, inciso I, 209, II e III, 210 e 214, inciso III, do Regimento Interno, as contas da Sra. Eliria Maria Freitas de Queiroz, condenando-a ao pagamento das quantias a seguir especificadas, atualizadas monetariamente e acrescidas dos juros de mora, calculados a partir da data discriminada até a efetiva quitação do débito, fixando-lhe o prazo de 15 (quinze) dias para que comprove, perante o Tribunal, o recolhimento das referidas quantias aos cofres do Fundo Nacional de Desenvolvimento da Educação - FNDE, nos termos do art. 23, inciso III, alínea 'a', da citada Lei c/c o art. 214, inciso III, alínea 'a', do Regimento Interno, ante a não comprovação da boa e regular aplicação dos recursos federais repassados ao município de Ibaretama/CE à conta do Programa Nacional de Alimentação Escolar, no exercício de 2016:
	Data
	Valor (R$) 

	30/3/2016
	27.118,63

	4/5/2016
	18.106,30

	6/6/2016
	1.361,23

	9/9/2016
	9.606,95

	16/9/2016
	10.690,20

	21/12/2016
	10.425,80

	29/12/2016
	18.730,25

9.3. aplicar à Sra. Eliria Maria Freitas de Queiroz a multa prevista no art. 57 da Lei 8.443/1992, c/c o art. 267 do RI/TCU, no valor de R$ 12.000,00 (doze mil reais) , fixando-lhe o prazo de 15 (quinze) dias, a contar da notificação, para que comprove perante esta Corte o recolhimento da mesma aos cofres do Tesouro Nacional."
9.2. comunicar esta deliberação à recorrente, ao FNDE, ao Município de Ibaretama/CE e ao Procurador-Chefe da Procuradoria da República no Estado do Ceará.

Recurso de reconsideração interposto por Eliria Maria Freitas de Queiroz contra o Acórdão 7951/2021  TCU  2ª Câmara.

Segunda Câmara

Município de Ibaretama/CE.

3. Recorrente: Eliria Maria Freitas de Queiroz (XXX.322.003-XX).

13.1. Ministros presentes: Vital do Rêgo (Presidente), Augusto Nardes (Relator), Aroldo Cedraz e Antonio Anastasia.
13.2. Ministro-Substituto presente: Marcos Bemquerer Costa.

AUGUSTO NARDES

Ministro Aroldo Cedraz.

Adoto como relatório, com ajustes de forma que considero pertinentes, a instrução elaborada no âmbito da então Secretaria de Recursos (Serur) , ratificada de forma unânime pela instância diretiva da unidade (peças 90/91) e pelo Ministério Público junto ao TCU (peça 92) :
	"INTRODUÇÃO
	Trata-se de recurso de reconsideração interposto por Eliria Maria Freitas de Queiroz (peças 68/70) , Prefeita do Município de Ibaretama/CE, na gestão 2013-2016, contra o Acórdão 7951/2021-TCU-Segunda Câmara (peça 55) , prolatado pelo Ministro Aroldo Cedraz, nos seguintes termos:
'ACORDAM os Ministros do Tribunal de Contas da União, reunidos em Sessão da 2ª Câmara, ante as razões expostas pelo relator, em:
9.1. considerar revel, para todos os efeitos, a Sra. Eliria Maria Freitas de Queiroz, Prefeita Municipal de Ibaretama/CE (gestão 2013/2016) , dando-se prosseguimento ao processo, com fundamento no art. 12, § 3º da Lei 8.443/1992;
9.2. julgar irregulares, nos termos dos arts. 1º, inciso I, 16, inciso III, alíneas 'b' e 'c', da Lei 8.443/1992 c/c os arts. 19 e 23, inciso III, da mesma Lei, e com os arts. 1º, inciso I, 209, II e III, 210 e 214, inciso III, do Regimento Interno, as contas da Sra. Eliria Maria Freitas de Queiroz, condenando-a ao pagamento das quantias a seguir especificadas, atualizadas monetariamente e acrescidas dos juros de mora, calculados a partir da data discriminada até a efetiva quitação do débito, fixando-lhe o prazo de 15 (quinze) dias para que comprove, perante o Tribunal, o recolhimento das referidas quantias aos cofres do Fundo Nacional de Desenvolvimento da Educação - FNDE, nos termos do art. 23, inciso III, alínea 'a', da citada Lei c/c o art. 214, inciso III, alínea 'a', do Regimento Interno, ante a não comprovação da boa e regular aplicação dos recursos federais repassados ao município de Ibaretama/CE à conta do Programa Nacional de Alimentação Escolar, no exercício de 2016:
	Data
	Valor

	5/1/2016
	33.368,00

	4/3/2016
	22.510,00

	6/4/2016
	9.502,00

	6/5/2016
	20.775,00

	3/6/2016
	22.510,00

	8/7/2016
	22.510,00

	8/8/2016
	33.090,16

	8/9/2016
	22.510,00

	6/10/2016
	22.510,00

	8/11/2016
	22.510,00

	7/12/2016
	22.510,00

9.3. aplicar à Sra. Eliria Maria Freitas de Queiroz a multa prevista no art. 57 da Lei 8.443/1992, c/c o art. 267 do RI/TCU, no valor de R$ 35.000,00 (trinta e cinco mil) , fixando-lhe o prazo de 15 (quinze) dias, a contar da notificação, para que comprove perante esta Corte o recolhimento da mesma aos cofres do Tesouro Nacional;
9.4. autorizar, desde logo, nos termos dos arts. 26 e 28, inciso II, da Lei 8.443/1992:
9.4.1. o pagamento das dívidas em até 36 (trinta e seis) parcelas mensais e consecutivas, se solicitado por qualquer das responsáveis, fixando-se o vencimento da primeira em 15 (quinze) dias, a contar do recebimento da notificação, e o das demais a cada 30 (trinta) dias, devendo incidir sobre cada uma delas os encargos legais devidos, na forma prevista na legislação em vigor, sem prejuízo ao vencimento antecipado do saldo devedor em caso de não comprovação do recolhimento de qualquer parcela, conforme prevê o art. 217, § 2º, do Regimento Interno deste Tribunal;
9.4.2. a cobrança judicial das dívidas, caso não atendidas as notificações;
9.5. dar ciência desta deliberação à responsável, ao FNDE e, nos termos do § 3º do art. 16 da Lei 8.443/1992, c/c o § 7º do art. 209 do Regimento Interno do TCU, ao Procurador-Chefe da Procuradoria da República no Estado do Ceará, para adotar as providências que entender cabíveis.'
	HISTÓRICO
	2.	O presente processo cuida de Tomada de Contas Especial (TCE) instaurada pelo Fundo Nacional de Desenvolvimento da Educação (FNDE) , em desfavor de Eliria Maria Freitas de Queiroz, Prefeita do Município de Ibaretama/CE na gestão 2013-2016, face à omissão no dever de prestar contas dos recursos recebidos, no exercício de 2016, por força do Programa Nacional de Alimentação Escolar (PNAE) .
	3.	Para a execução do PNAE/2016, o FNDE repassou à municipalidade um montante de R$ 254.305,16.
	4. Na fase interna desta TCE, a gestora foi notificada pelo órgão repassador, contudo, diante da ausência de justificativas suficientes para elidir a irregularidade e da não devolução dos recursos, o tomador de contas concluiu pela imputação de irregularidade.
	5. Conquanto o prazo para a apresentação de contas tenha se expirado em 21/8/2017, durante a gestão do prefeito sucessor, sua corresponsabilidade não restou configurada, visto que adotou as medidas legais de resguardo ao erário (peça 18) .
	6. No âmbito deste Tribunal, foram promovidos os seguintes chamamentos, mediante os quais registrou-se a impossibilidade do estabelecimento do nexo causal entre as possíveis despesas efetuadas com os recursos recebidos:
	a) audiência pela não disponibilização das condições materiais mínimas e necessárias para que o prefeito sucessor pudesse apresentar a prestação de contas;
	b) citação pela omissão no dever de prestar contas.
	7.	Embora tenha solicitado a disponibilização de acesso ilimitado e a habilitação de seus advogados nos autos, a responsável não se manifestou, a despeito de ter sido devidamente notificada, conforme estampa o Aviso de Recebimento de peça 30. 
	8.	Em razão de informações sobre a apresentação das contas pela Sra. Eliria, a Unidade Técnica realizou diligência, junto ao FNDE (peças 34 e 36) , para que encaminhasse análise empreendida na documentação por ela ofertada intempestivamente. Em resposta (peças 43 e 45/48) , o Fundo pugnou pela reprovação face à insuficiência da documentação apresentada, notadamente no que tange à ausência do parecer conclusivo do Conselho de Alimentação Escolar (CAE) .
	8.1 Isso posto, caracterizadas a responsabilização e a revelia da nominada, o Relator anuiu às propostas uníssonas da SecexTCE e do Ministério Público junto ao Tribunal de Contas da União (MPTCU) , materializadas às peças 52/53 e 54, que concluíram pelo julgamento pela irregularidade das suas contas, imputação de débito e cominação da multa prevista no artigo 57 da Lei 8.443/92, porquanto não logrou comprovar a boa e regular aplicação dos recursos geridos. 
	9.	Inconformada, a ex-prefeita protocolou recurso de reconsideração (peças 68/70) que foi analisado pela Secretaria de Recursos do TCU (Serur) à peça 82. 
	10. Devido a existência de elementos que poderiam ensejar a redução do valor do débito imputado, procedeu-se à realização de diligência, junto ao FNDE, a fim de que encaminhasse:
a) 	a documentação enviada, ou inserida no SIGPC, pela Sra. Eliria Maria Freitas de Queiroz, a título de prestação de contas dos recursos federais repassados, no exercício de 2016, ao Município de Ibaretama/CE, em razão do Programa Nacional de Alimentação Escolar (PNAE) ; e
b) 	o Parecer, emitido pelo Conselho de Alimentação Escolar (CAE) , sobre a regularidade da execução dos sobreditos recursos.  
	11. Em resposta, foram enviados os documentos de peças 86 e 88/89 que contemplam os seguintes elementos novos, extraídos do Sistema de Gestão de Prestação de Contas (SIGPC) :
	a)  Parecer do CAE (peça 89, p. 2/10) , emitido em 18/3/2021, que: (i) conclui pela aprovação das contas; e (ii) atesta a ausência de comunicação/denúncia acerca de irregularidade da gestão (peça 89, p. 6, item 21) e a inexistência de prejuízo financeiro (peça 89, p. 7) ;
	b) dados de quatro pregões celebrados (peça 86, p. 4 e peça 89, p. 21) , por meio dos quais sagraram-se vencedoras as empresas Durasol Comércio e Representações Ltda. (R$ 51.468,03) , Guanabara Indústria, Comércio e Distribuidora Ltda. (R$ 6.663,54) , V M N Gomes (R$ 51.468,03) e Wanderley Lima de Aguiar - ME (R$ 123.976,30) ;
	c) Demonstrativo de Receita e Despesa que registra gastos liquidados no montante de R$ 193.750,25 (peça 86, p. 5 e peça 89, p. 11) ;
	d) Demonstrativo de Execução Físico-Financeira (peça 86, p. 6 e peça 89, p. 12) que estampa os valores transferidos (R$ 220.937,16) e liquidados relativos aos recursos repassados (R$ 179.229,89) ;
	e) Relação de Pagamentos que contém datas, valores e números de notas fiscais emitidas por cada fornecedor, cujo valor total alcança a quantia de R$ 192.098,00 (peça 86, p. 7/8 e peça 89, p. 13/14) ;
	f) Relatório de Documentos de Despesas (peça 86, p. 9/12 e peça 89, p. 15/18) ;
g) extrato bancário (peça 89, p. 22/27) .
	EXAME DE ADMISSIBILIDADE
	12. Reitera-se o exame preliminar de admissibilidade (peças 71/72) , ratificado pelo relator, Ministro Augusto Nardes (peça 75) , que concluiu pelo conhecimento do recurso, conferindo efeito suspensivo aos itens 9.2, 9.3, 9.4 e 9.4.2 do acórdão atacado. 
	EXAME DE MÉRITO                                                                                                                                                                                                                                                                                                                                                                                                                                                                                                                                                                                                                                                                                                                                                                                                                                                                                                                                                                                                                                                                                                                                                                                                                                                                                                                                                                                                                                                                                                                                                                                                                                                                                                                                                                                                                                                                                                                                                                                                                                                                                                                                                                                                                                                                                                                                                                                                                                                                                                                                                                                                                                                                                                                                                                                                                                                                                                                                                                                                                                                                                                                                                                                                                                                                                                                                                                                                                                                                                                                                                                                                                                                                                                                                                                                                                                                                                                                                                                                                                                                                                                                                                                                                                                                                                                                                                                                                                                                                                                                                
	13. Delimitação 
	13.1 Constitui objeto do recurso verificar: 
	a) se a documentação e os argumentos apresentados são capazes de elidir as irregularidades atribuídas à responsável;
	b) se a intempestividade do trâmite processual deu causa à prescrição.
	14. Das razões recursais  (peça 68) 
	15. A recorrente assevera que suas contas foram reprovadas devido à suposta omissão no dever de prestar contas e à ausência do Parecer do CAE, pecha que considera ser de caráter formal. No entanto, como entende que não lhe cabia a emissão de aduzido parecer, mas sim ao Conselho, pleiteia o julgamento pela regularidade das contas (p. 2/5) . 
	16. Obtempera que inexistiu dano ao erário, pois o mero atraso não ocasionou qualquer prejuízo à análise das contas pelo FNDE, as quais foram protocoladas ainda que extemporaneamente no dia 18/10/2019, em salvaguarda ao princípio da publicidade administrativa, evidenciando a boa-fé e a gestão proba e regular dos recursos (p. 5/6) 
	17. Pondera que o art. 13 da Resolução/CD/FNDE nº 15/2003, vigente à época, estabelece que são competências do CAE (p. 7) : 
'I.	acompanhar a aplicação dos recursos federais transferidos à conta do PNAE;
 (...) III. 	receber e analisar a prestação de contas do PNAE enviada pela EE e remeter ao FNDE, com parecer conclusivo, apenas o Demonstrativo Sintético Anual da Execução Físico-Financeira - Anexo I desta Resolução;'
	18. À luz do sobredito dispositivo, vislumbra que a prestação de contas consiste na comprovação registrada pelo CAE, materializada pelo acompanhamento da aplicação dos recursos federais, no Sistema de Gestão de Conselhos - Sigecon, e pela emissão de parecer conclusivo acerca da gestão do programa, documento essencial e de caráter declaratório (p. 7/8) .
	19. Sustenta que, pelo princípio da legalidade, não há como atribuir-lhe a emissão do parecer ou qualquer responsabilidade decorrente da omissão do CAE, órgão distinto da administração municipal, com representatividade popular, e que, em 17/8/2020, o seu presidente recebeu notificação do FNDE pelo não atendimento da demanda, cujo teor deixa evidente a obrigatoriedade da sua elaboração (p. 7/8) .
	20. Objeta que inexistiram quaisquer irregularidades na aplicação dos recursos porquanto os repasses financeiros foram mantidos pelo FNDE, em que pese o art. 41 da Resolução/CD/FNDE nº 26/2013 prever a suspensão diante da (p. 9) : 
	a) não execução do Programa de acordo com as legislações pertinentes (item IV) ; e/ou 
	b) não obtenção da aprovação da prestação de contas pelo FNDE (item V) . 
	21. Como no presente caso, mesmo tendo sido notificado, o titular do CAE, à época devida, não satisfez a obrigação que lhe foi imposta, argui acerca da razoabilidade e da proporcionalidade da condenação em débito e multa, em função de matéria que não é de sua responsabilidade, até mesmo porque agiu de boa-fé e prestou contas, não lhe cabendo atribuir culpa única e exclusiva pela omissão do conselho em emitir o parecer que foi posteriormente enviado e encontra-se em análise pelo FNDE (p. 10) .
	22. Requer, por fim, a solicitação da remessa do parecer conclusivo, junto ao FNDE, e, subsidiariamente, no mérito, o provimento do recurso e a reforma da decisão (p. 11) .
	Análise
	23. De plano, cabe pontuar que, face aos elementos constantes dos autos, se mostra inapropriado a elisão da multa e da parcela majoritária do valor do débito, conforme se depreenderá no decorrer da análise.
	23.1 Nota-se que a recorrente adota como espinha dorsal de sua defesa o fato de que a única mácula das contas se assenta na ausência de parecer conclusivo do Conselho de Alimentação Escolar, o que não é verdade, haja vista:
	a) a inexistência de justificativas para a omissão do dever de prestar contas no tempo devido, o que de per si implicaria irregularidade da gestão com imputação de multa;
	b) que o FNDE indicou no parecer 3561/2020 a não aprovação em face das ocorrências a seguir listadas (peça 48, p. 7) :
'a) Não foi utilizado o percentual mínimo obrigatório de 30% dos recursos repassados para a aquisição de gêneros alimentícios da Agricultura Familiar e/ou do Empreendedor Familiar Rural, o que contraria o disposto no art. 24, da Resolução CD/FNDE nº 26/2013, ensejando ressalva;
b) Não cumprimento dos parâmetros numéricos mínimos de referência de Nutricionistas, em descumprimento ao § 2º, do art. 12, da Resolução CD/FNDE nº 26/2013, c/c o art. 10, da Resolução CFN nº 465/2010, ensejando ressalva;
c) Não havia cardápio elaborado para a alimentação escolar, em descumprimento ao inciso II, do art. 12, da Resolução CD/FNDE nº 26/2013, ensejando ressalva;
d) Não foi aplicado teste de aceitabilidade, em descumprimento ao art. 17, da Resolução CD/FNDE nº 26/2013, ensejando ressalva;
e) Não foi desenvolvida atividade de Educação Alimentar e Nutricional, em descumprimento ao art. 13, da Resolução CD/FNDE nº 26/2013, ensejando ressalva.'
	c) a ausência de nexo de causalidade entre aplicação dos recursos recebidos e as despesas realizadas, consoante evidenciado pela Nota Técnica 1932384/2020 (peça 48, p. 5) : 
'5.7. Os autos foram restituídos a esta Coordenação de Acompanhamento de Prestação de Contas de Programas Educacionais - COPRA em decorrência da apresentação de documentação intempestiva a título de prestação de contas.
5.8. No caso ora em análise, a Entidade, considerando-se a resposta intempestiva, atendeu aos requisitos estabelecidos na Resolução CD/ENDE/n° 2, de 18 de janeiro de 2012, pois a prestação de contas foi preenchida eletronicamente no SiGPC.
5.9. Após a conferência das informações trazidas pelo extrato bancário da conta corrente do programa, não foi possível correlacionar os débitos abaixo relacionados com aqueles registrados pelo responsável na relação de Pagamentos do SiGPC. Dessa forma, a Entidade não conseguiu comprovar a utilização dos recursos discriminados abaixo na execução do programa:

	23.2 Voltando-se à questão da não apresentação tempestiva do parecer do CAE, vale realçar que:
	a) a inconsistência foi motivada, em certa medida, pela própria recorrente que não disponibilizou a comprovação dos gastos oportunamente, vindo a incluir a prestação de contas no sistema informatizado somente no mês de outubro de 2019, o que pode ter prejudicado a análise da prestação de contas e a emissão do documento pelo Conselho;
	b) em consonância com o ordenamento jurídico estabelecido pela nossa Carta Magna, o art. 90 do Decreto-Lei no 200/67 e o art. 39 do Decreto 93.872/86, o responsável pela correta aplicação e gerenciamento de recursos públicos é sempre a pessoa física que tiver tal incumbência. Caso o Conselho se omita, compete ao gestor adotar as medidas cabíveis, até mesmo judiciais, a fim de que cumpra com a sua obrigação (Acórdão 1838/2019-TCU-Primeira Câmara - Relator: Vital do Rêgo) :
'Eventuais dificuldades do gestor na obtenção dos documentos necessários à prestação de contas dos recursos geridos, inclusive as derivadas de ordem política, se não resolvidas administrativamente, devem ser por ele levadas ao conhecimento do Poder Judiciário por meio de ação própria, uma vez que a responsabilidade pela comprovação da boa e regular aplicação dos recursos públicos é pessoal.'
	c) em nenhum momento a Prefeita alude a providências que poderia ter tomado à época, em desfavor do CAE, ou a possíveis motivos que a levaram à inação, em detrimento da preservação do interesse público em salvaguardar o dever constitucional de prestar contas.
	24. Assim sendo, não há que se falar em falta de razoabilidade e proporcionalidade na condenação em função do descumprimento de obrigação do CAE, e nem mesmo em atribuição de culpa concorrente àquele Conselho.
	25. E nem se diga que a manutenção dos repasses financeiros pelo FNDE implica concluir pelo reconhecimento da ausência de irregularidade pois, nada obstante a norma prever a suspensão das transferências, a redação do art. 41 Resolução/CD/FNDE nº 26/2013 é clara em afirmar que se trata de uma faculdade e não de uma obrigatoriedade daquele Fundo que, certamente, procurou zelar pelo atingimento dos objetivos do programa, notadamente no que toca à manutenção da segurança alimentar do público alvo, deixando de intervir nesse sentido somente porque não havia, à época, elementos que comprovassem o desvio dos recursos.
	26. Outrossim, não há também como prosperar o argumento de que agiu de boa-fé porque prestou contas, ainda que extemporaneamente, posto que não seguiu as normas pertinentes, os preceitos e os princípios do direito. 
	26.1 Segundo a jurisprudência, a análise da boa-fé, no âmbito do TCU, é feita sob o ponto de vista objetivo, sem que seja necessária a comprovação de má-fé (dolo) , mas apenas da ausência de boa-fé objetiva (Acórdão 13732/2019-TCU-Primeira Câmara, rel. Ministro Walton Alencar Rodrigues) :
'No âmbito do TCU, é considerado de boa-fé o responsável que, embora tenha concorrido para o dano ao erário ou outra irregularidade, seguiu as normas pertinentes, os preceitos e os princípios do direito. A análise, portanto, é feita sob o ponto de vista objetivo, sem que seja necessária a comprovação de má-fé (dolo) , mas apenas da ausência de boa-fé objetiva.'

	27. Voltando-se à questão do cálculo do valor do débito, por meio da documentação obtida mediante diligência, conforme aventado nos itens 10 e 11 desta Instrução, insta rememorar que ela foi levantada devido ao confronto das transferências bancárias registradas no quadro acima (item 23.1, alínea 'c') com o demonstrativo que contempla a totalidade das despesas realizadas, constante do subitem 5.6 da mencionada Nota Técnica 1932384/2020 (peça 48) .
	27.1 Segundo se percebeu, haveria possibilidade da documentação inserida no SIGPC comprovar os seguintes gastos que poderiam ser abatidos da importância impugnada (R$ 258.995,60) : 
	Data
	Histórico
	Razão social
	Valor (R$) 

	19/02/2016
	TED - transferência eletrônica
	Wanderley Lima de Aguiar - ME
	8.693,85 

	24/02/2016
	TED - transferência eletrônica
	Wanderley Lima de Aguiar - ME
	6.811,35 

	24/02/2016
	TED - transferência eletrônica
	Wanderley Lima de Aguiar - ME
	25.352,40 

	30/03/2016
	Transferência on line
	Durasol Comércio e Representações Ltda - EPP
	17.068,75

	16/05/2016
	Transferência on line
	Durasol Comércio e Representações Ltda - EPP
	17.068,75

	26/08/2016
	Transferência on line
	Durasol Comércio e Representações Ltda - EPP
	2.671,50

	26/08/2016
	Transferência on line
	Durasol Comércio e Representações Ltda - EPP
	4.209,75

	26/08/2016
	Transferência on line
	Durasol Comércio e Representações Ltda - EPP
	11.849,00

	Total
		93.725,35

	27.2 De fato, o acervo probatório demonstra que essas transferências foram direcionadas a duas das empresas contratadas, relacionadas no demonstrativo de pregões celebrados (peça 86, p. 4 e peça 89, p. 21) : Wanderley Lima de Aguiar - ME e Durasol Comércio e Representações Ltda., porquanto:
	a) as datas das três primeiras TEDs (extrato bancário de peça 89, p. 22) correspondem, respectivamente, aos valores e datas de emissão das três notas fiscais (NF) de números 1309, 1310 e 1301, constantes da relação de pagamentos (peça 86, p. 7 e peça 89, p. 13) ;
	b)  as transferências realizadas nos dias 30/03/2016 e 16/05/2016 (extrato bancário de peça 89, p. 23) relacionam-se, respectivamente: (i) ao somatório das três NF, emitidas em 17/2/2016, de números 1500, 1501 e 1502; e (ii) ao somatório das três NF, emitidas em 27/4/2016, de números 1600, 1601 e 1602, constantes da relação de pagamentos (peça 86, p. 7 e peça 89, p. 13) ;
	c) as três últimas TEDs (extrato bancário de peça 89, p. 25) correspondem, respectivamente, aos valores das três NFs de números 1728, 1727 e 1726, emitidas em 1/8/2016, constantes da relação de pagamentos (peça 86, p. 7/8 e peça 89, p. 13/14) .
	27.3 Além dessas conexões, constata-se que a transferência em favor da empresa Wanderley Lima de Aguiar - ME, realizada em 5/7/2016 (extrato bancário de peça 89, p. 24) , no valor de R$ 25.366,50, corresponde ao somatório das três NFs por ela emitidas em 24/6/2016 (números 1409, 1410 e 1408) , de valores R$ 3.564,35, R$ 16.215,30 e R$ 5.556,85 (peça 86, p. 7 e peça 89, p. 13) .
	27.4 A par disso, considerando-se a concatenação de datas e gastos registrados no extrato bancário e na relação de despesas, entende-se ser possível abater do débito as NFs abaixo discriminadas, a partir da concepção de que foram promovidos pagamentos a maior às respectivas empresas:
	Transferências
 (peça 89, p. 23/25) 
	Valor (R$) 
	Notas Fiscais
 (peça 89, p. 13/14) 
	Data de emissão 
 (peça 89, p. 13/14) 
	Valor pago a 
maior (R$) 

	TED p/ Wanderley Lima de Aguiar - ME em 30/3/2016
	41.397,60
	1322 - R$ 6.811,35 
	15/3/2016
	25.757,40

			1321 - R$ 8.828,85
		
	TED p/ Wanderley Lima de Aguiar - ME em 4/5/2016
	34.652,60
	1355 - R$ 15.066,30
	2/5/2016
	18.106,30

			1354 - R$ 1.480,00
		
	TED p/ Wanderley Lima de Aguiar - ME em 9/9/2016
	14.621,30
	1483 - R$ 5.014,35
	8/9/2016
	9.606,95

	TED p/ Guanabara Ind., Com. e Dist. Ltda.  em 30/3/2016
	4.693,00
	7774 - R$ 2.974,80
	15/3/2016
	1.361,23

			7772 - R$ 356,97
		
	TED p/ Guanabara Ind., Com. e Dist. Ltda.  em 6/6/2016
	4.693,00
	7891 - R$ 2.974,80
	17/5/2016
	1.361,23

			7893 - R$ 356,97
		
	Valor total a ser abatido do débito
	R$ 43.864,39
		
	27.5 Nessa perspectiva, o débito passa a ser composto com base na data das despesas realizadas, considerando-se as seguintes transferências parciais e totais remanescentes, não comprovadas, em conformidade com os lançamentos constantes do extrato bancário de peça 89, p. 22/27 (vide também tabela do item 23.1, alínea 'c' desta Instrução) :
	Data
	Valor (R$) 

	30/3/2016
	27.118,63

	4/5/2016
	18.106,30

	6/6/2016
	1.361,23

	9/9/2016
	9.606,95

	16/9/2016
	10.690,20

	21/12/2016
	10.425,80

	29/12/2016
	18.730,25

	Total
	96.039,36

	27.6 Vale dizer que a metodologia de cálculo do débito total baseou-se inicialmente apenas nas transferências da União (R$ 254.305,16) . Entrementes, insta destacar que o débito atual (R$ 96.039,36) foi contabilizado a partir dos valores das transferências realizadas em favor das empresas (R$ 258.995,60) , abatidos das despesas consideradas válidas [R$ 93.725,35 (item 27.1) + R$ 25.366,50 (item 27.3) +R$ 43.864,39 (item 27.2) = R$ 162.956,24].
	27.7 Supõe-se que a defasagem entre os montantes repassados pelo FNDE (R$ 254.305,16) e às empresas (R$ 258.995,60) deve-se, muito provavelmente, à não contabilização dos rendimentos auferidos a título de aplicação financeira, uma vez que o extrato bancário da conta investimento não consta dos autos. 
	28. Nada obstante, o acatamento de parte das despesas também se mostra factível em função do Parecer do CAE, disponibilizado pelo FNDE, (peça 89, p. 2/10) , que concluiu pela aprovação das contas e inexistência de prejuízo financeiro, desconstituindo as falhas antes indicadas no parecer 3561/2020 (alínea 'b', item 23.1 deste Relatório e peça 48, p. 7) , ao apontar a (o) :
	a) utilização do percentual mínimo de 30% dos recursos repassados para a aquisição de gêneros alimentícios da Agricultura Familiar e/ou do Empreendedor Familiar Rural (peça 89, item 6, p. 2) ;
	b) existência de nutricionista responsável técnico (peça 89, item 8, p. 2) ;
	c) existência de cardápio elaborado para a alimentação escolar (peça 89, item 9, p. 3) ;
	d) aplicação de teste de aceitabilidade (peça 89, item 10, p. 4) ;
	e) desenvolvimento de atividade de Educação Alimentar e Nutricional (peça 89, item 13, p. 4) .
	29. Por fim, cabe enfatizar que a jurisprudência desta Corte é firme no sentido de exigir do gestor público a demonstração do nexo causal entre os recursos públicos federais repassados e a efetiva realização de despesas para a consecução do objeto do programa. Seguem alguns precedentes sobre a matéria, cujos enunciados bem retratam a questão da imprescindibilidade do liame de causalidade para a comprovação do regular emprego dos valores públicos (jurisprudência sistematizada do TCU) :
	Acórdão 997/2015-TCU-Plenário  (rel. Min. Benjamin Zymler) 
'A prestação de contas deve demonstrar não só a execução do objeto pactuado no convênio, mas também o nexo de causalidade, por meio do vínculo estrito entre os recursos federais repassados e as despesas incorridas para a consecução do objeto conveniado, sem o que não há comprovação da boa e regular aplicação dos recursos públicos.'
	Acórdão 5170/2015-TCU-Primeira Câmara  (rel. Min. Walton Alencar Rodrigues) 
'A mera execução física do objeto ou de parte dele não comprova o regular emprego dos recursos de convênio firmado com a União. É necessário que o responsável demonstre o nexo causal entre os recursos por ele geridos e os documentos de despesas referentes à execução, como notas de empenho, ordens bancárias, cheques, recibos ou notas fiscais e extratos bancários, com vistas a confirmar a utilização dos recursos da União no ajuste.'
	Acórdão 6173/2011-TCU-Primeira Câmara  (rel. Min. substituto Marcos Bemquerer) 
'A falta de conciliação entre notas fiscais, cheques emitidos e extratos bancários impede o estabelecimento de correlação entre os documentos informados na relação de pagamentos.'
	Acórdão 6582/2010-TCU-Primeira Câmara (rel. Min. substituto Marcos Bemquerer) 
'A congruência entre a movimentação bancária e os comprovantes de despesas é elemento crucial para o estabelecimento do nexo de causalidade entre as despesas realizadas e os recursos transferidos, indispensável para a aprovação das contas. Demonstrar a existência desse nexo faz parte do inafastável ônus do gestor de comprovar a boa e regular aplicação dos recursos públicos colocados sob sua administração.'
	30. Cumpre, portanto, manter o julgamento das contas pela irregularidade, com redução do débito para a quantia não aprovada, uma vez que a incongruência entre a movimentação bancária e parte dos comprovantes de despesas impediu o estabelecimento do nexo de causalidade com os recursos recebidos no âmbito do PNAE/2016.
	31. Por oportuno, registre-se que o parecer do CAE que conclui pela aprovação das contas limita-se aos aspectos técnicos do programa, não possuindo assim força probatória para comprovar a regular aplicação dos recursos sob o aspecto financeiro.
	32. Sendo assim, rejeitam-se parcialmente as razões recursais para reduzir-se o valor do débito, sem embargo de promover-se a diminuição proporcional do valor da multa cominada.
	33. Prescrição
	33.1 Embora a recorrente não tenha apresentado qualquer alegação a respeito, a análise acerca de eventual prescrição se torna necessária, em razão do julgamento, pelo Supremo Tribunal Federal, do RE 636886 (tema 899 da repercussão geral) , que conferiu nova interpretação ao art. 37, § 5º, da Constituição Federal, fixando a tese de que 'é prescritível a pretensão de ressarcimento ao erário fundada em decisão de Tribunal de Contas'.
	33.2 As pretensões punitiva e de ressarcimento devem observar o mesmo regime na atividade de controle externo, dado o objetivo comum da prescrição, de fixar prazo para o Tribunal de Contas agir, para caracterizar o ilícito, identificar seu autor, dimensionar as consequências da conduta e impor as consequências legais, independentemente de tais consequências terem natureza punitiva ou ressarcitória.
	33.3 Pela jurisprudência até então vigente no, a pretensão punitiva exercida pelo TCU estava sujeita à prescrição regida pelos critérios fixados no Acórdão 1441/2016-TCU-Plenário, fundamentado no art. 205 do Código Civil, que estabelece o prazo prescricional de dez anos. Já quanto ao débito, a ação de ressarcimento era considerada imprescritível. Cabe consignar que a Lei 9.873/1999 constitui outra alternativa acerca do regime de prescrição a ser observado no processo de controle externo.
	33.4 No caso em exame, o TCU entendeu que, diante da efetiva ausência do transcurso de mais de dez anos entre a ordem para a citação, em 24/7/2019 (peça 27) , e a data para a apresentação da prestação de contas, em 21/8/2017 (peça 18, p.1) , não houve a ocorrência da prescrição nos termos do Acórdão 1441/2016-TCU-Plenário (peça 56, item 14) .
	33.5 Sob às balizas da Lei 9.873/1999, a não-ocorrência da prescrição também está bem caracterizada nos autos, uma vez que não fluiu o prazo geral de cinco anos desde o início da apuração dos fatos tratados até a presente TCE para as pretensões punitiva e ressarcitória. Para tanto, deve ser considerado como termo inicial para a contagem do prazo prescricional o dia seguinte à data final para apresentação da prestação de contas, ou seja, 22/8/2017. 
	33.6 Considerando que já em 2019 foi autuado este processo de tomada de contas especial, e que, em 2021 (peça 55) , foi proferido o acórdão recorrido, fica evidente, portanto, a não-incidência da prescrição também por esse critério. Demais disso, nos termos do art. 1º, § 1º, da Lei 9.873/1999, também não se operou a prescrição intercorrente, pois o processo não se deteve paralisado por mais de três anos aguardando julgamento ou despacho.
	CONCLUSÃO
	34. Após ser condenada pela totalidade dos montantes repassados no âmbito do Programa Nacional de Alimentação Escolar  (PNAE) , exercício de 2016, em decorrência da omissão do dever de prestar contas, a prefeita do município de Ibaretama/CE opõe recurso de reconsideração por meio do qual menciona o encaminhamento ao FNDE do parecer elaborado pelo Conselho de Alimentação Escolar que, por seu turno, aprovou a execução do programa e apontou a inexistência de irregularidades.
	34.1 Em decorrência da análise de Nota Técnica emitida pelo Fundo de Educação, verificou-se a necessidade de se promover diligência devido a existência de elementos que poderiam ensejar a redução do valor do débito imputado.
	34.2 Em essência, restou configurado nos autos a apresentação incompleta da documentação da prestação de contas, impedindo-se a comprovação da regular aplicação dos recursos federais repassados, resultando em presunção de dano ao erário, em afronta ao art. 37, caput, c/c o art. 70, parágrafo único, da Constituição da República Federativa do Brasil; art. 93, do Decreto-lei 200/1967; art. 66, do Decreto 93.872/1986; e art. 45, da Resolução CD/FNDE 26/2013.
	34.3 Das análises anteriores, conclui-se que não foram apresentados elementos capazes de demonstrar o nexo de causalidade entre parte das despesas inquinadas e os recursos recebidos pelo Município de Ibaretama/CE, razão pela qual não há que se falar em exclusão da totalidade do débito ou da multa aplicada com fundamento no art. 57 da Lei 8.443/1992.
	34.4 Contudo, deve-se consignar que reconhecimento da comprovação dessas despesas enseja a redução do valor do débito e a diminuição proporcional do valor da multa.
	35. Relativamente à prescrição, cumpre destacar que tanto pelos critérios estabelecidos pelo Acórdão 1441/2016-TCU-Plenário, conforme os termos do Código Civil, quanto pela Lei 9.873/1999 não restaram prescritas as pretensões punitiva e ressarcitória.
	36. Com efeito, propor-se-á o conhecimento deste apelo, para, no mérito, conferir-lhe provimento parcial, mantendo-se a irregularidade das contas e o fundamento da imputação da multa, sem embargo de promover-se a redução proporcional do seu valor e a diminuição da quantia apurada como débito.
	PROPOSTA DE ENCAMINHAMENTO
	37. Ante todo o exposto, submete-se à consideração superior este exame do recurso de reconsideração, interposto pela Sra. Eliria Maria Freitas de Queiroz, Prefeita do Município de Ibaretama/CE (gestão 2013/2016) , contra o Acórdão 7951/2021-TCU-Segunda Câmara (peça 55) , propondo-se, com fundamento nos artigos 32, inciso I, e 33, da Lei 8.443/92, c/c o art. 285 do RITCU:
	a) conhecer do recurso e, no mérito, dar-lhe provimento parcial, de forma a diminuir o valor do débito referente aos recursos federais repassados que não foram comprovados sob o aspecto financeiro, bem como reduzir equitativamente o valor da multa aplicada mediante o 9.3 do Acórdão 7951/2021-TCU-Segunda Câmara, conferindo a seguinte redação ao item 9.2 dessa Deliberação:
	9.2. julgar irregulares, nos termos dos arts. 1º, inciso I, 16, inciso III, alíneas 'b' e 'c', da Lei 8.443/1992 c/c os arts. 19 e 23, inciso III, da mesma Lei, e com os arts. 1º, inciso I, 209, II e III, 210 e 214, inciso III, do Regimento Interno, as contas da Sra. Eliria Maria Freitas de Queiroz, condenando-a ao pagamento das quantias a seguir especificadas, atualizadas monetariamente e acrescidas dos juros de mora, calculados a partir da data discriminada até a efetiva quitação do débito, fixando-lhe o prazo de 15 (quinze) dias para que comprove, perante o Tribunal, o recolhimento das referidas quantias aos cofres do Fundo Nacional de Desenvolvimento da Educação - FNDE, nos termos do art. 23, inciso III, alínea 'a', da citada Lei c/c o art. 214, inciso III, alínea 'a', do Regimento Interno, ante a não comprovação da boa e regular aplicação dos recursos federais repassados ao município de Ibaretama/CE à conta do Programa Nacional de Alimentação Escolar, no exercício de 2016:
	Data
	Valor (R$) 

	30/3/2016
	27.118,63

	4/5/2016
	18.106,30

	6/6/2016
	1.361,23

	9/9/2016
	9.606,95

	16/9/2016
	10.690,20

	21/12/2016
	10.425,80

	29/12/2016
	18.730,25

	b) dar ciência da deliberação que vier a ser proferida à recorrente, ao FNDE e ao Procurador-Chefe da Procuradoria da República no Estado do Ceará."
2.	Estando os autos em meu Gabinete, o Plenário do TCU aprovou a Resolução-TCU 344, de 11/10/2022, que trouxe novas diretrizes relativas à regulamentação, no âmbito deste Tribunal, da prescrição para o exercício das pretensões punitiva e de ressarcimento ao erário, aplicando-se essa norma aos processos nos quais não tenha ocorrido o trânsito em julgado no TCU.
3.	Tendo em vista que a prescrição é matéria de ordem pública e pode ser revista, de ofício ou mediante provocação da parte, em qualquer fase do processo pendente de apreciação, determinei o retorno dos autos à então Serur (peça 93) , especificamente, para a análise da incidência de prescrição de acordo com os parâmetros fixados pelo novel normativo, com o retorno a este Gabinete via Ministério Público junto ao TCU.
4.	A então Serur se pronunciou pela não ocorrência das prescrições (peças 94-95) , posicionamento que foi corroborado pelo MPTCU (peça 96) . Em adição, a unidade técnica e o douto Parquet mantiveram o posicionamento anterior quanto ao mérito do processo.
	É o Relatório.

Carla Lacerda Viana (37380/OAB-CE), entre outros, representando Eliria Maria Freitas de Queiroz.

Subprocurador-Geral Lucas Rocha Furtado.

TOMADA DE CONTAS ESPECIAL. OMISSÃO NO DEVER DE PRESTAR CONTAS. DANO AO ERÁRIO. REVELIA. IRREGULARIDADE DAS CONTAS. DÉBITO. MULTA. RECURSO DE RECONSIDERAÇÃO. CONHECIMENTO. APRESENTAÇÃO INTEMPESTIVA DAS CONTAS. DIVERGÊNCIA ENTRE A MOVIMENTAÇÃO FINANCEIRA E PARTE DOS DOCUMENTOS DE DESPESA APRESENTADOS. INÉPCIA DAS RAZÕES RECUSAIS PARA ELIDIR A MULTA E PARCELA DO DÉBITO. PROVIMENTO PARCIAL, PARA REDUZIR O VALOR DO DÉBITO E DA MULTA.

TOMADA DE CONTAS ESPECIAL (TCE)

Unidade de Auditoria Especializada em Recursos (AudRecursos).

Trata-se de recurso de reconsideração interposto por Eliria Maria Freitas de Queiroz, ex-prefeita do Município de Ibaretama/CE (gestão 2013-2016) , contra o Acórdão 7951/2021-TCU-Segunda Câmara, relatado pelo Ministro Aroldo Cedraz.
2.	A deliberação recorrida considerou revel, para todos os efeitos, a Sra. Eliria Maria Freitas de Queiroz, julgou irregulares as suas contas e imputou-lhe multa proporcional ao dano, em processo de Tomada de Contas Especial (TCE) instaurada pelo Fundo Nacional de Desenvolvimento da Educação (FNDE) , em desfavor da recorrente, face à omissão no dever de prestar contas dos recursos recebidos, no exercício de 2016, por força do Programa Nacional de Alimentação Escolar (PNAE) .
3.	Ao examinar, inicialmente, instrução às peças 90/91, os argumentos recursais aduzidos pela recorrente relativos à prescrição, a unidade técnica concluiu pela não ocorrência da prescrição das pretensões punitiva e de ressarcimento ao erário, seja o instituto examinado pelo regime do Código Civil ou da Lei 9.873/1999.
4.	No mérito, a então Serur demonstrou que as razões recursais se mostraram insuficientes para demonstrar a comprovação da totalidade das despesas realizadas à conta do programa, entretanto, mercê da análise da documentação encaminhada pela FNDE em sede de diligência, concluiu pela existência de nexo de causalidade entre parte dos recursos recebidos e das despesas realizadas, o que ensejaria o provimento parcial do recurso com a redução do valor do débito e a diminuição proporcional do valor da multa.
5.	O Ministério Público junto ao TCU, em parecer regimental de cota singela, ratificou o exame técnico.
6.	Encontrando-se os autos em meu Gabinete, conclusos para atuação do relator, sobreveio a publicação, pelo TCU, da Resolução 344/2022, na qual o Tribunal regulamentou a ocorrência da prescrição das pretensões punitiva e ressarcitória da Corte, adotando orientações da jurisprudência do Supremo Tribunal Federal no sentido de aplicar, no exame do instituto, as disposições da Lei 9.873/1999. 
7.	Nesse contexto, restitui os autos à unidade técnica para examinar o processo à luz da nova normatização, havendo a então Serur restituído o feito após novo exame da prescrição, concluindo pela não ocorrência do instituto, e ratificando o encaminhamento originalmente proposto, sendo novamente acompanhado pelo Ministério Público junto ao TCU.
8.	Feita essa breve contextualização, passo a decidir.
9.	Inicialmente, ratifico despacho por mim proferido à peça 75 dos autos e conheço do presente recurso, presentes os requisitos de admissibilidade, nos termos dos arts. 32, inciso I, e 33 da Lei 8.443/1992, c/c o art. 285 do RITCU.
10.	De pronto, acolho o exame da prescrição realizado pela unidade técnica, ratificado pelo Ministério Público junto ao TCU (peça 96) , pela não ocorrência da prescrição da pretensão desta Corte, seja a punitiva ou a ressarcitória, nos termos da instrução complementar de peças 94/95, verbis:
"Nesta etapa processual, onde se analisa recurso de reconsideração interposto por Eliria Maria Freitas de Queiroz (peças 68/70) , ex-prefeita do Município de Ibaretama/CE, contra o Acórdão 7951/2021-TCU-Segunda Câmara (peça 55) , prolatado pelo Ministro Aroldo Cedraz, retornam os autos à esta secretaria para a análise da prescrição, de acordo com a diretrizes fixadas na Resolução - TCU 344/2022 (despacho à peça 93) .
2.	Consoante entabulado na referida resolução, o prazo para prescrição começou a contar em 22/8/2017 (peça 18, p.1) , dia seguinte à data para a apresentação da prestação de contas, nos termos do art. 4º, inciso I, da Resolução TCU 344/2022. 
3.	A prescrição foi interrompida nas seguintes datas, por causas interruptivas elencadas no art. 5º da Resolução TCU 344/2022:
a) emissão do Relatório do Tomador de Contas, em 4/9/2018 (peça 18, p. 6) ;   
b) citação, em 4/10/2019 (peças 29-30) ;
c) decisão condenatória, materializada pelo Acórdão 7951/2021-TCU-Segunda Câmara, em 25/5/2021 (peça 55) ;
3.1 Entre essas datas não houve o transcurso do prazo quinquenal de prescrição.  
3.2 Além disso, o histórico de andamentos do processo evidencia que a instrução processual transcorreu normalmente, sem paralisação por mais de três anos - o que afasta a hipótese de prescrição intercorrente (art. 8º da Resolução TCU 344/2022) . 
3.3 Fica demonstrada, assim, a não ocorrência da prescrição, no caso em exame.
4.	Nessa linha, tendo em vista a não ocorrência da prescrição, ratifica-se a proposta anteriormente formulada, constante das peças 90/91."
11.	No que tange ao mérito, acolho o exame técnico, igualmente ratificado pelo Ministério Público junto ao TCU, cujos fundamentos adoto como razões de decidir, sem prejuízo das considerações a seguir.
12.	Com efeito, não procedem os argumentos da recorrente de que a irregularidade de omissão no dever de prestar contas não poderia lhe ser atribuída, porquanto se deu em virtude de ausência do Parecer do CAE, e que, havendo sido posteriormente apresentada, ainda que extemporaneamente, revestia-se a circunstância de caráter de falha meramente formal, portanto, sem aptidão para determinar o julgamento de suas contas pelas irregularidades.
13.	 Na realidade, a unidade instrutiva demonstra que "a inconsistência foi motivada, em certa medida, pela própria recorrente que não disponibilizou a comprovação dos gastos oportunamente, vindo a incluir a prestação de contas no sistema informatizado somente no mês de outubro de 2019, o que pode ter prejudicado a análise da prestação de contas e a emissão do documento pelo Conselho".
14.	Além disso, registra que, "em consonância com o ordenamento jurídico estabelecido pela nossa Carta Magna, o art. 90 do Decreto-Lei no 200/67 e o art. 39 do Decreto 93.872/86, o responsável pela correta aplicação e gerenciamento de recursos públicos é sempre a pessoa física que tiver tal incumbência. Caso o Conselho se omita, compete ao gestor adotar as medidas cabíveis, até mesmo judiciais, a fim de que cumpra com a sua obrigação".
15.	Essa, aliás, a jurisprudência pacífica do TCU que, especificamente em relação aos recursos do PNAE, considera que a responsabilidade pelas correspondentes prestações de contas, se não apresentadas tempestivamente pela CAE, recai sobre o gestor, conforme excertos que recolho da jurisprudência selecionada desta Corte:
"As prestações de contas atinentes ao Programa Nacional de Alimentação Escolar - PNAE são simplificadas, compostas de demonstrativos sintéticos anuais da execução físico-financeira e do parecer do conselho de alimentação escolar. Contudo, instaurada TCE em decorrência da omissão no dever de prestar contas, o gestor deve apresentar todos os comprovantes de pagamentos efetuados com os recursos transferidos, tais como notas fiscais, recibos, procedimentos licitatórios, contratos, extratos bancários, cópias de cheques e/ou ordens de pagamentos. 
Acórdão 1423/2008-TCU-Primeira Câmara | Relator: AUGUSTO NARDES
ÁREA: Convênio | TEMA: Prestação de contas | SUBTEMA: FNDE
Outros indexadores: Omissão no dever de prestar contas, Regularização, Pnae, Tomada de contas especial, Documentação.

A ausência de parecer do Conselho de Alimentação Escolar na prestação de contas do Programa Nacional de Alimentação Escolar gera presunção relativa de dano ao erário, não impedindo que a comprovação da boa e regular utilização dos recursos se faça por intermédio de outros meios lícitos de prova.
Acórdão 662/2020-TCU-Plenário | Relator: ANA ARRAES
ÁREA: Convênio | TEMA: Prestação de contas | SUBTEMA: FNDE
Outros indexadores: Ausência, Conselho de alimentação escolar, Pnae, Parecer."
16.	Nesse contexto, tendo em vista a importância do princípio da prestação de contas, no âmbito da administração pública brasileira, não se pode considerar que a apresentação posterior da prestação de contas tem o condão de elidir a irregularidade configurada pela omissão, tampouco cogitar de considerar a inadimplência dessa providência, ainda que sanada posteriormente, como no presente caso, como uma falha meramente formal, como aduz a recorrente.
17.	Oportuno registrar que, nessa circunstância, o Tribunal tem jurisprudência pacífica no sentido de que a apresentação posterior da prestação de contas, em sede de Tomada de Contas Especial, tem aptidão para elidir eventuais danos discutidos no processo, entretanto, não para elidir a omissão, que deve ser convenientemente ponderada no julgamento do feito. 
18.	Além disso, sobre esse aspecto, cabe ressaltar que, na fiscalização dos gastos públicos, privilegia-se, como princípio básico, a inversão do ônus da prova, de maneira que cabe ao gestor comprovar a regular aplicação dos recursos públicos sob sua responsabilidade.
19.	A propósito, acolho, também, a detalhada análise proferida pela então Serur na documentação recolhida junto ao FNDE a título de prestação de contas e acompanho a proposição no sentido de reconhecer como regulares as despesas cujos comprovantes nos autos permitiram reconhecer o nexo de causalidade com os valores recebidos do programa, cabendo dar provimento parcial ao recurso, para reduzir o valor do débito imputado e, consequentemente, da multa proporcional cominada.
20.	Concordo com a unidade instrutiva que a documentação coligida junto ao FNDE, conquanto tenha ao fim recebido o parecer do CAE pela aprovação das contas, com indicativo de inexistência de prejuízo financeiro, não permitiu demonstrar o necessário nexo de causalidade entre todos os valores recebidos e as despesas efetuadas, motivo pelo qual deve o Tribunal manter a glosa dos valores ora impugnados, nos termos do minudente exame técnico.
21.	Nesse contexto, restaram como componentes do dano ao erário as parcelas especificadas na tabela constante do item 27.5 da instrução técnica, que reproduzi no relatório que antecede este voto, consoante detalhada análise individual realizada pela então Serur, não identificada a necessária correlação entre os valores despendidos e os comprovantes das despesas.
22.	Como conclusão, proponho, no mérito, acolher parcialmente o recurso apresentado pela responsável, para dar-lhe provimento parcial, substituindo-se as parcelas constantes do débito apontadas no acórdão original e reduzindo-se, proporcionalmente, a sanção aplicada com fundamento no art. 57 da Lei 8.443/1992.
	Ante o exposto, em linha com os pareceres da unidade técnica, ratificado pelo MPTCU, VOTO no sentido de que o Tribunal adote o Acórdão cuja minuta submeto ao Colegiado.
TCU, Sala das Sessões, em 28 de março de 2023.
Ministro JOÃO AUGUSTO RIBEIRO NARDES
Relator